【裁判字號】    99,簡上,10
【裁判日期】    991231
【裁判案由】    拆屋還地
【裁判全文】
臺灣高雄地方法院民事判決              99年度簡上字第10號
上  訴  人  薛明順
上  訴  人  薛鍾蘭英
兼共同訴訟  薛木生
代  理  人
被上訴人    林穎欣
                        之2
訴訟代理人  楊德輝
            林慧宜
            吳淑娟
                        之2
上列當事人間請求拆屋還地事件，上訴人對於民國98年11月20日
本院岡山簡易庭98年度岡簡字第368 號第一審判決提起上訴，本
院管轄之第二審合議庭於民國99年12月22日言詞辯論終結，判決
如下：
    主  文
原判決關於命上訴人薛明順及薛鍾蘭英應分別將坐落高雄縣茄萣
鄉○○段568 地號土地上，如附圖編號A 所示，面積二點六二平
方公尺及編號B 所示，面積十一點六二平方公尺之地上建物拆除
，將上開土地返還被上訴人部分暨該部分訴訟費用之裁判均廢棄
。
上開廢棄部分，被上訴人於原審之訴駁回。
上訴人薛木生應將坐落高雄縣茄萣鄉○○段568 地號土地上，如
附圖編號A 所示，面積二點六二平方公尺及編號B 所示，面積十
一點六二平方公尺之地上建物拆除，將上開土地返還被上訴人。
其餘上訴駁回。
被上訴人於原審其餘之訴駁回。
第一審、第二審訴訟費用均由上訴人薛木生負擔。
    事實及理由
一、被上訴人於原審起訴請求上訴人三人應共同拆除坐落高雄縣
    茄萣鄉○○段（下稱同段）568 號土地（下稱系爭土地）如
    附圖編號A 、B 、C 所示之建物，將土地返還被上訴人，原
    審就上訴人薛明順是否應拆除如附圖編號B 、C 及上訴人薛
    鍾蘭英是否應拆除如附圖編號A 、C 與上訴人薛木生應否拆
    除如附圖所示A 、B 所示土地之地上建物，並將土地返還被
    上訴人部分，漏未判決，即第一審之訴訟程序有重大瑕疵，
    惟二造均捨棄審級利益，同意由本院逕為判決，參諸民事訴
    訟法第436 條之二第2 項準用同法第451 條第2 項之規定，
    核無不合，先予敘明。
二、被上訴人主張：被上訴人之母向訴外人楊水文購買系爭土地
    後，將系爭土地移轉所有權予被上訴人。系爭土地與上訴人
    薛明順所有同段567 地號、上訴人薛鍾英蘭所有同段572 地
    號及與上訴人薛木生所有同段573 、583 地號之土地相鄰，
    渠等於上開土地均建有建物，被上訴人之母及上訴人均不知
    系爭土地有部分遭鄰地所有人即上訴人三人之所有建物無權
    占有，直至被上訴人於民國（下同）98年間欲建屋而申請地
    政機關鑑界時，始知悉系爭土地如附圖編號A （面積2.62平
    方公尺）及編號B （11.62 平方公尺）及編號C （面積3.79
    平方公尺）等土地，依序為上訴人薛明順、薛鍾蘭英、薛木
    生以所興建之建物無權占有。被上訴人取得系爭土地時，既
    未知有越界建築之情事，亦不知上訴人薛木生曾透過訴外人
    楊德輝交付楊水文新台幣（下同）2 萬元，作為使用楊水文
    於系爭土地所建建物牆壁之費用，故不受楊水文與上訴人上
    開約定之拘束。上訴人主張有權占有，為無理由。爰依民法
    第767 條之規定，請求上訴人3 人應分別將如附圖編號A 、
    B 、C 所示土地之地上建物拆除，將土地返還被上訴人。
三、上訴人則以：系爭土地如附圖編號A 、B 、C 所示土地上之
    建物，均係上訴人薛木生所興建，惟其興建如附圖編號C 所
    示土地上之建物時，曾給付2 萬元予系爭土地前所有權人楊
    水文及楊德輝，作為使用楊德德輝工廠牆壁（即靠牆）之費
    用，原本並無越界問題，但於80幾年間因重測，地界位移而
    變成越界，故其並非無權使用附圖編號C 所示之土地，又上
    訴人薛木生於73年間即予占有，迄今用逾20年，依民法第
    769 條之規定，被上訴人之還地請求權已罹於消滅時效，上
    訴人薛木生自得拒絕償還。另系爭土地如附圖(A）（B ）所
    示土地上之建物，分別於80年底、81年底所興建，興建之初
    ，並未越界，而係嗣後土地重測時，因當時地主楊德輝之指
    界，始造成占用，上訴人於興建之初，並無故意或過失，故
    被上訴人請求上訴人拆除如附圖A 、B 、C 所示土地上之建
    物，並返還所占土地，為無理由等語，資為抗辯。
四、原法院判決：（一）上訴人薛明順應將系爭土地上，如附圖
    編號A 所示，面積2.62平方公尺之建物拆除，將土地返還被
    上訴人。（二）上訴人薛鍾蘭英應將系爭土地如附圖編號B
    所示，面積11.62 平方公尺之建物拆除，將土地返還被上訴
    人。（三）上訴人薛木生應將系爭土地如附圖編號C 所示，
    面積3.79平方公尺之建物拆除，並將土地返還被上訴人。（
    四）訴訟費用由上訴人薛明順負擔百分之14、上訴人薛鍾蘭
    英負擔百分之64、上訴人薛木生負擔百分之22；上訴人提起
    上訴，求為判決：（一）原判決廢棄。（二）被上訴人在第
    一審之訴駁回。被上訴人則答辯求為判決駁回上訴。
五、兩造不爭執事項：
（一）原審起訴狀附圖編號A 、B 、C 所示之建物均為薛木生一
      人所搭建，且目前均由薛木生所使用。上訴人薛明順為薛
      木生之子，上訴人薛鍾蘭英為薛木生之配偶，
（二）薛明順是同段567 地號土地所有權人，薛鍾蘭英是同段57
      2 地號土地所有權人，薛木生是同段573 、583 地號土地
      所有權人，上開4 筆土地上之建物，均為薛木生所出資興
      建。被上訴人是系爭568 地號之土地所有權人。
六、本件爭執事項：
    1.上訴人抗辯曾給付兩萬元予楊水文及楊德輝，作為同意上
      訴人使用附圖Ｃ部分土地牆壁之代價，是否拘束被上訴人
      ？
    2.被上訴人請求上訴人拆屋還地有無理由？
七、法院之判斷：
（一）經查，系爭土地如附圖Ａ、Ｂ所示土地上之建物，並非上
      訴人薛明順、薛鍾蘭英所興建一節，為兩造所不爭執，從
      而，被上訴人起訴請求上訴人薛明順、薛鍾蘭英應拆除上
      開土地上之建物部分，顯無理由，不應准許。原判決判命
      上訴人薛明順、薛鍾蘭英應將系爭土地如附圖Ａ、Ｂ所示
      土地上之建物拆除，返還土地予被上訴人部分，顯有違誤
      ，應由本院將該部分之判決廢棄，並駁回被上訴人對上訴
      人薛明順、薛鍾英蘭之請求。
（二）又查，上訴人薛木生對於系爭土地如附圖編號Ａ、Ｂ、C
      所示土地上之建物，均為其所興建，興建後因土地地界重
      測而越界占有系爭土地一節，不予爭執，並有原審法院於
      98 年7月20日至現場勘驗所製作之勘驗筆錄及複丈成果圖
      即附圖在卷可查，足認被上訴人主張上訴人薛木生無權占
      有上開土地，堪信屬實。上訴人雖以前詞置辯，主張有權
      占有云云。惟查，土地地界經地政機關實施重測丈量後，
      難免使土地之位置或面積發生些微變動。倘土地所有權人
      對重測結果有所不服，應於重測結果公告後，於法定期間
      內提出異議，否則重測結果一經公告期滿，所有權人之土
      地位置與面積即告確定，上訴人所興建之建物於土地重測
      後，位於被上訴人所有之系爭土地，當然構成無權占有。
      上訴人薛木生雖辯稱於73年間興建如附圖Ｃ所示建物時，
      曾交付2 萬元予地主楊水文及楊德輝，換取楊德輝同意其
      使用系爭土地上工廠牆壁一節，固為被上訴人之訴訟代理
      人楊德輝於本院所不爭執（卷34、35頁），惟依上訴人薛
      木生所言，此2 萬元係使用楊德輝工廠牆壁（即靠牆）之
      代價，而以系爭土地與上訴人薛木生所有同段573 、583
      地號土地當時尚未重測之情況下，尚無越界情事，故尚難
      據此推論楊水文及楊德輝所收受上訴人薛木生給付之2 萬
      元時，已預先同意倘日後因重測造成薛木生越界系爭土地
      時，上訴人薛木生得繼續使用越界部分之系爭土地，故上
      訴人薛木生上開辯詞不足採信。又「請求權，因15年間不
      行使而消滅。但法律所定期間較短者，依其規定。」，民
      法第125 條固定有明文，惟參酌大法官會議釋字第107 號
      解釋及最高法院85年台上字第253 號之判決意旨，已登記
      之不動產並無民法第125 條之適用，占有人不得再執時效
      消滅為抗辯，故上訴人辯稱被上訴人之回復請求權已離於
      滅滅時效云云，不足採信。
（三）綜上所述，系爭土地如附圖編號A 、B 、C 所示建物之所
      有權人為上訴人薛木生，從而被上訴人依民法第76 7 條
      之規定，請求上訴人薛木生應將系爭土地如附圖編號A、B
      、C 所示建物拆除，將土地返還被上訴人，為有理由，應
      予准許，至被上訴人逾此部分之請求為無理由，應予駁回
      。就上開不應准許部分，原審為被上訴人勝訴之判決，顯
      有違誤，應由本院予以廢棄，改判如主文第二項、第三項
      所示。至上開應准許部分，上訴意旨猶執前詞，指摘原判
      決不當，為無理由，應予駁回。另原審漏判部分，經二造
      當事人同意，本院自為判決如主文第三項、第五項所示。
八、據上論結，本件上訴為一部有理由、一部無理由，依民事訴
    訟法第436 條之1 第3 項、第449 條第1 項、第450 條、第
    463 條，判決如主文。
中    華    民    國    99    年    12    月    31    日
            民事鳳山分庭審判長法  官  楊富強
                              法  官  張琬如
                              法  官  吳文婷
以上正本證明與原本無異。
本判決不得上訴。
中    華    民    國    100     年    1    月    3  日
                              書記官  梁瑜玲

司法院資訊處製作；財團法人民間司法改革基金會備份。
